【裁判字號】    91,訴,4263
【裁判日期】    921210
【裁判案由】    新型專利異議
【裁判全文】
臺北高等行政法院判決                            九十一年度訴字第四二六三號
                              .
    原      告  新台塑膠工業股份有限公司
    代  表  人  甲○○董事長.
    訴訟代理人  己○○技師）.
                庚○○
    原      告  呂東實業股份有限公司
    代  表  人  乙○○董事長.
    訴訟代理人  辛○○
                己○○技師）.
    原      告  鴻彬塑膠股份有限公司
    代  表  人  丙○○董事長.
    訴訟代理人  己○○技師）.
    被      告  經濟部智慧財產局
    代  表  人  蔡練生（局長）
    訴訟代理人  戊○○
    參  加  人  順華塑膠企業股份有限公司
    代  表  人  丁○○
    訴訟代理人  楊祺雄律師
    複  代理人  柳瑜珊律師
    訴訟代理人  劉法正律師
右當事人間因新型專利異議事件，原告不服經濟部中華民國九十一年八月二十二日
經訴字第○九一○六一一九八○○號訴願決定，提起行政訴訟，本院判決如左：
    主  文
原告之訴駁回。
訴訟費用由原告負擔。
    事  實
一、事實概要：參加人於民國（下同）八十九年五月二十五日以「置物籃之改良構造
    」向被告申請新型專利，經被告編為第00000000號審查，准予專利。公
    告期間，原告等以其違反核准審定時專利法第九十八條第一項第一款、第二款及
    第二項之規定，對之提起異議，案經被告審查，於九十一年二月二十日以（九一
    ）智專三（一）○五○一七字第○九一八九○○○四九八號專利異議審定書為異
    議不成立之處分。原告等不服，提起訴願，遭決定駁回，遂提起行政訴訟。本院
    因認本件撤銷訴訟之結果，參加人之權利或法律上利益將受損害，爰依職權裁定
    命獨立參加被告之訴訟。
二、兩造聲明：
    (一)原告聲明：
      訴願決定及原處分均撤銷。
    (二)被告聲明：
      如主文所示。
三、兩造之爭點：
    系爭案是否違反核准審定時專利法第九十八條第一項第一款及第二項之規定？
    (一)原告主張：
      1.按「稱新型者，謂對物品之形狀構造或裝置之創作或改良」是為審定時專利
        法第九十七條所明定，而「申請前已見於刊物或已公開使用者。」及「新型
        係運用申請前既有之技術或知識，而為熟習該項技術者所輕易完成且未能增
        進功效時，雖無前項所列情事，仍不得依本法申請取得專利。」則為審定時
        專利法第九十八條第一項第一款及第二項之規定。
        (1)新型之創設係某一種技術領域之既有技術、知識被單純轉用至相近技術領
          域中，且未能產生某一新功效或增進某種功效者，則視為「熟習該項技術
          者所能輕易完成且未能增進功效」，即不符合新型專利之申請要件，應不
          可申請並取得專利。
        (2)再者，依據專利審查基準第2-2-19頁中有關「增進某一新功效」以及「增
          進某種功效」之解述，其中：「產生某一新功效」，係指申請專利之新型
          ，其物品之形狀構造或裝置之創作，對熟習該項技術者而言，非能輕易的
          可憑據先前技術、或經由邏輯分析、推理或試驗而完成者。「增進某種功
          效」係指申請專利之新型，其物品之形狀構造或裝置之改良，在效果上克
          服先前技術中存在的問題點，具備好用或實用之條件者。
      2.按訴願決定駁回之理由第五頁第十一行所述：
        (1)「經查，引證一（公告號三二九二二七號專利案）係利用面板所設定位塊
          、鉤塊，與盒體所設隱溝、定位嵌條設組裝；與系爭案抽屜層板承靠部、
          抵掣部，對應抽屜主體的前置部、底置部，並嵌扣於貫孔，及抽屜層板兩
          旁端角定位部及ㄇ形跨置部，套合於抽屜主體靠前端兩側的突出部與凹口
          部，抽屜層板兩旁所形成的外框側板適抵靠在抽屜主體靠前端的兩旁區○
          段外部的嵌設組裝構造特徵比較並不相同。故引證一尚難證明系爭案不具
          新穎性。」
        (2)查，由引證一所揭圖式及創作說明所述可知：該盒體（2）與面板（3）組
          設時係利用面板（3）所設定位塊（33）卡住盒體（2）所設之隱溝（21）
          內，面板（3）向前推時其卡榫（32）即卡設於盒體（2）定位孔（22）內
          ，且面板（3）之鉤塊（34）並與盒體（2）定位條（23）形成鉤設狀態。
        (3)而由系爭案所揭圖式及創作說明所述可知：該抽屜主體（1）與抽屜層板
          （2）進行組裝時，抽屜層板（2）兩旁端角定位部（23）及ㄇ形跨置部（
          24）係套合於抽屜主體（1）靠前端兩側的突出部（17）與凹口部（18）
          ，抽屜層板（2）下方之抵制部（221）並與抽屜主體（1）之定位條（a）
          形成扣合。
        (4)由此可知，系爭案抽屜主體（1）與抽屜層板（2）之組裝方式與引證一之
          盒體（2）與面板（3）組裝方式完全相同。系爭案之抽屜主體（1）與抽
          屜層板（2）進行組裝時，抽屜層板（2）之ㄇ形跨置部（24）係與抽屜主
          體（1）之凹口部（18）形成卡制固定，而抽屜層板（2）之抵制部（221
          ）並與抽屜主體（1）之定位條（a）形成鉤設狀態（如其第三、四圖所示
          ）；而引證一之盒體（2）與面板（3）組設時，面板（3）之定位塊（33
          ）係與盒體（2）之隱溝（21）形成卡制固定，而面板（3）之鉤塊（34）
          並與盒體（2）定位條（23）形成鉤設狀態（如其第三、四圖所示），是
          以，系爭案並不具有可專利之進步性。
      3.該訴願駁回理由書中所述：「‧‧‧。經查，引證一至五圖示中之卡槽形狀
        為直角，與系爭專利在專利說明書中所述之習用技術相同，且未於說明書中
        揭示有淺弧槽的應用，其搬運時必須向上提起籃體，使籃體卡槽與提桿脫離
        ，才能側向移動上層置物籃；而系爭專利置物籃的置靠藉由淺弧槽定位，搬
        運置物籃時可輕易側向將提桿與籃體底部脫離，不需先將籃體向上提起脫離
        提桿，達到方便推疊搬運的功效；且系爭專利置物籃堆疊時因淺弧槽可任何
        一側脫離或定位，在堆疊空間安排上較諸引證案容易，故其具有於有限空間
        有較大的堆疊數量的功效，自具有新穎性及進步性；又系爭專利置物籃的淺
        弧槽與引證一至五的直角卡槽為不同的構造且系爭專利方便堆疊空間的功效
        並未揭示於引證案中，難謂系爭專利不具專利性。」等云云。上述訴願駁回
        之理由，顯有所誤失，首先將引證一、引證二與系爭案之說明書及圖式併置
        對照，不難發現該系爭案與引證一、引證二有相同之結構型態，而被告未能
        針對系爭案與引證案相同之構成組件、結構特徵及使用功效進一步比對分析
        ，反而利用個人本身之主觀意識予以訴願駁回之審定，此不僅與專利制度施
        行宗旨不符，且亦嚴重損害合法專利權人之權益，造成同業間之危害。
      4.由系爭案之說明書可知，系爭案結構主要係包含有一底座（21），一由底座
        （21）延伸形成之籃體（22），以及樞設於籃體（22）兩側之提桿（23）等
        構件；其中，該底座（21）及籃體（22）上開設有多數開孔（220），同時
        ，該底座（21）之周緣形成有凸垣（211），底面則形成有多數補強肋條
        （212），並令該等提桿（23）可相對籃體（22）翻轉而置靠於籃體（22）
        之頂緣（221）上。
        (1)上述系爭案之結構依其申請專利範圍所述：「其特徵在於：該凸垣（211
          ）之高度較補強肋條（212）為高，且該凸垣（211）相對提桿（23 ）於
          籃體（22）的靠置處形成有淺弧槽（213）者」。
        (2)而由引證一之申請專利範圍所述：「其特徵在於：該二荷載桿往上翻轉後
          之相對籃底位置設有二可容納荷載桿之凹槽，並且該把手孔、標示板與四
          周角板之兩側皆設有直立凹條」。
        (3)再者，引證二之結構如申請專利範圍所述：「其特徵係在：置放籃之底側
          對應下方置放籃之疊掣鐵桿之納凹部嵌掣，另突肋之凹溝兩側續向外成型
          有一側凹部，且待與疊掣鐵桿嵌掣時，側凹部恰嵌定於疊掣鐵桿之納凹部
          外緣之側彎部而可穩固定位者」。
        (4)由上系爭案與引證一、二之申請專利範圍所述可知，該系爭案之置物籃（
          相當於引證一、二之盛物籃及置放籃）於籃體兩側樞設有提桿（相當於引
          證一、二之荷載桿及疊掣鐵桿），該提桿係可翻轉置靠於籃體頂緣上之結
          構為習知技藝，且其所依恃之特徵「凸垣之高度較補強肋條為高，且該凸
          垣相對提桿於籃體的置靠處凹設形成有淺弧槽（相當於引證一、二之凹槽
          及凹溝）」，亦揭露於引證之證據中，其確實有違審定前之專利法第九十
          八條第一項第一款及第二項之規定，懇請鈞院明察，並依法撤銷被告不當
          之審定。
      5.被告以引證案一至五之卡槽形狀為直角，且未於說明書中揭示有淺弧槽的應
        用，其搬運時必須向上提起籃體，使籃體卡槽與提桿脫離，才能側向移動上
        層置物籃，而系爭案係利用淺弧槽定位，使置物籃可輕易側向將提桿與籃體
        底部脫離，達到方便堆疊搬運及增加堆疊空間的功效。
        (1)惟，該引證一及引證二之說明書中並未限定該凹槽及凹溝為直角狀，其主
          要之功效係在用以穩固籃體之堆疊，而前審查委員並未針對系爭案與引證
          一、引證二之功效目的及整體結構予以客觀之審查角度予以審核，而僅利
          用本身之主觀意識強調引證一與引證二之凹槽及凹溝係呈直角，且該直角
          凹槽或凹溝於搬運時須向上提起，使凹槽或凹溝與提桿脫離，才能側向移
          動上層置物籃。
        (2)試問，當系爭案之置物籃於側向移動時，由於淺弧槽之深度成型於凸垣高
          度內，此時置物籃則會向上撐起，其如此之動作係與引證一及引證二向上
          提起作動有何差異呢？且該系爭案之置物籃於堆疊搬運時，由於上層置物
          籃底部下方突設之凸垣均存在於下層置物籃之上周緣內，因此該上籃體在
          搬下時，不論是從籃體之前、後、左、右側移動，均需先將該側上籃體向
          上提起，使該側凸垣脫離下籃體之上周緣，由此可見該系爭案與引證一、
          二在功效上之結構上並無明顯差異，而系爭案僅在於將凹槽或凹溝之形狀
          ，作一修繕而無明顯之功效上之增益，該系爭案實有違反前揭專利法第九
          十八條第一項第一款及第二項之規定。
      6.系爭案之淺弧槽深度不足，定位效果不佳：
        該系爭案一再強調其淺弧槽之結構特徵能有效防止籃體堆疊時的傾倒，然而
        針對系爭案之整體結構觀之，該系爭案之淺弧槽形狀，在定位時，並無法有
        效限制提桿的動作，使其籃體在產生晃動時，淺弧槽會沿著提桿產生晃動，
        因此造成籃體堆疊的結構大幅降低，更容易造成上層堆疊的籃體產生傾倒的
        現象，如此在搬運上更須加小心，減少籃體晃動的力量，可見系爭案在使用
        上相當不便，無法如引證一、二將籃體藉由凹槽的形成，固定於提桿上，避
        免籃體的傾倒，顯然系爭案在應用上並不具「實用性」，而被告之審查委員
        並未對實體進行詳加審查，給予不當之暫准專利權。
      7.系爭案之淺弧形，為習用技術使用後之產物非屬新型創作：
        一般籃體係以塑料所製成，而塑料本身具有適當的可塑性，此為塑料之特性
        ，且籃體主要用以裝載物品，使其裝載後之籃體具有一定的重力，因此當引
        證一、二中具有凹槽之籃體，在進行堆疊搬運時，當籃體堆疊至一定高度後
        ，即超過人體高度時，則必須將籃體向上抬起後，使堆疊於上端之籃體依下
        端籃體之上緣向籃體內部推入，如此將造成提桿與凹槽之端緣產生摩擦，使
        凹槽之端緣直角處受提桿的應力作用，逐漸產生變形，久之凹槽之端緣直角
        處，將漸漸受重力壓迫而形成弧狀，進而形成如系爭案之淺弧槽形式。當然
        ，籃體在堆疊時，可由任一方向推入進行堆疊，如此使凹槽兩端之端緣直角
        處，逐漸與提桿造成重力壓迫，使其端緣直角處產生變形，而逐漸形成與系
        爭案相同之淺弧狀造型，可見系爭案之淺弧槽特徵，係在引證一、二長期使
        用後受重力與應力而產生之變形所形成；換言之，該系爭案僅將引證一、二
        長期使用後所產生之變形，而構成系爭案所謂之結構特徵，此法顯然已違反
        專利申請之精神；試問，若引證一、二在長期使用下，使直角狀之凹槽產生
        與系爭案相同之淺弧槽結構，如此該引證一、二是否已侵犯系爭案之專利權
        益，此法對引證一、二之專利權人明顯不公，且該引證一、二之申請日皆較
        系爭案早，而系爭案係申請在後，而反到成為引證一、二對系爭案產生侵權
        ，其專利法之立法旨意何在。
      8.再者，根據被告認為「系爭案籃底之淺弧槽具有穩固堆疊籃體外，尚可由側
        面平移拉動籃體，具有方便堆疊搬運及增加堆疊空間之功效」，但就系爭案
        利用上籃體下方之淺弧槽與下方籃體上之提桿形成嵌掣的置物籃而言，其於
        籃體相互堆疊時，上籃體下方突設之凸垣均位於下籃體之上周緣內，且該淺
        弧槽與提桿之接觸面積小於淺弧槽之大小，因此當堆疊後之籃體受到外力之
        影響，容易使籃體產生側向晃動的現象，而並無法有效穩固籃體的堆疊，若
        是籃體受較大之外力作用更易產生上層籃體翻倒的情形；而要有效改善此一
        問題，相對的必須增加淺弧槽之深度，以避免籃體翻倒的情形，若將淺弧槽
        之深度增加，則於搬運過程中，須將籃體向上提起方可使籃體側向移動，其
        如此之作法則與引證一及引證二所揭露之凹槽及凹溝相同。
        (1)系爭案之淺弧槽應用與習用技術並無差異：
          根據被告所述，該系爭案之淺弧槽深度可控制於防止籃體翻倒的深度，可
          見當系爭案在進行堆疊時，由於堆疊高度超過人體高度時，必須將堆疊於
          上端之籃體依下端籃體之上緣向外拉出，因此當系爭案之淺弧槽深度在平
          移拉動時，淺弧槽將由最低處進而隨著提桿的導引，而使凸桓底緣移動至
          提桿上端，隨著淺弧槽的平移動作，顯然會使籃體之凸桓受提桿向上頂起
          的動作，請參閱附件二，因此在堆疊儲放時須將最上層之籃體頂端預留一
          可供籃體受提桿頂起之高度，此等作法與引證一、二具有凹槽之籃體有何
          差異。或許被告會辯稱，系爭案之籃體在平移拉動時，可省略向上抬起的
          動作，而直接向外拉出或推入，使其淺弧槽順著提桿導出，但不可否認的
          ，當籃體進行平移動作時，仍會使籃體具有一向上頂起的動作，因此在最
          上層之籃體與壁面上仍須預留一適當之間距，顯然系爭案之應用與證據一
          、二皆無不同；再者前面已敘述證據一、二之凹槽，在長期的使用下會逐
          漸形成弧狀，如此與系爭案之整體構造，即完全相同，此為被告所無法辯
          解。
        (2)由此可知，原審定委員於審定時，並未針對系爭案之結構及可實施性加以
          詳查，而給予系爭案不當之專利權，如此不但違反專利審查之基準，亦影
          響專利權人之權利，更會造成同業經營秩序之危害。
      9.綜上所述，系爭案不僅申請日期較引證一、二為晚，且就整體之結構特徵而
        言，該系爭案系僅以引證一、二長期使用，受力產生變形的狀態提出新型專
        利之申請，顯然系爭案並未達申請專利之「新穎性」之要件，且系爭案在實
        際應用上，更容易造成晃動力過大而產生傾倒而掉落的情形，顯然未具「實
        用性」，然而被告竟未對系爭案之結構特徵加以審查，而給予系爭案暫准之
        新型專利權益，顯然已嚴重影響同業間之良性競爭，更嚴重造成引證一、二
        之專利權益，該系爭案顯已違反專利法第九十八條第一項第一款及第二項之
        規定，祈請貴院明察，惠予判決如訴之聲明為禱。
    (二)被告主張：
      1.起訴理由第一項主要指稱系爭案抽屜主體與抽屜層板之組裝方式與引證一之
        盒體與面板組裝方式相同云云；惟查系爭案之置物籃係由籃體、提桿所組成
        ，引證一之盛物籃係由籃子、荷載桿所組成，故組成系爭案、引證一之構件
        ，與起訴第一項理由所述組成系爭案、引證一之構件顯然不符合。
      2.起訴理由第二、三項主要指稱系爭案與引證一、引證二之結構型態相同云云
        ；惟查系爭案之置物籃與引證一之盛物籃、引證二之蛋架置放籃雖皆於籃底
        設有卡槽（系爭案為淺弧槽、引證一為凹槽、引證二為凹溝），供樞設於籃
        體兩側之提桿（引證一為荷載桿、引證二為疊掣鐵桿）嵌掣定位，使籃體可
        穩固堆疊，但系爭案之淺弧槽係呈淺弧形，使置於上層之置物籃可由側面平
        拉移動，具有方便堆疊搬運及增加堆疊空間之功效；而引證一之凹槽，引證
        二之凹溝並未界定為淺弧形，其主要係以穩固堆疊籃體為目的，籃體不能由
        側面平拉移動，不具有方便堆疊搬運及增加堆疊空間之功效，不足證明系爭
        案不具新穎性、進步性。
      3.起訴理由第四項主要指稱引證一之凹槽、引證二之凹溝並未於說明書界定為
        直角狀，且系爭案置物籃側面平拉移動時，與引證一、引證二相同，皆必須
        向上提起籃體，其功效相同云云；惟查引證一之凹槽、引證二之凹溝於說明
        書雖未界定為直角狀，亦未界定為淺弧形，但其圖式卻將凹槽、凹溝繪製成
        具直角狀，搬運置物籃時，必須先向上提起籃體後，才能側向移動最上層置
        物籃，而系爭案置物籃之淺弧槽形狀為淺弧形，搬運置物籃時，不必向上提
        起籃體，即可直接側向移動最上層置物籃，具有方便堆疊搬運及增加堆疊空
        間之功效。
      4.起訴理由第五項主要指稱系爭案之淺弧槽深度若過深（為了防止置物籃翻倒
        ），與引證一、引證二相同，皆必須向上提起籃體；惟查系爭案之淺弧槽係
        可控制在防止置物籃翻倒且不必向上提起籃體之深度，功效並不相同；綜此
        ，起訴無理由，尚難謂足採。
      綜上所述，被告原處分並無違法，敬請駁回原告之訴。
    (三)參加人主張：
      1.起訴理由第一項所載內容與本件異議案無涉。起訴理由第一項所引述之「原
        訴願決定駁回理由」並非援引自本件異議案之「訴願決定書」。原告所稱「
        訴願駁回之理由第五頁第十一行所述：『經查，引證一（公告號三二九二二
        七號專利案）係利用‧‧‧』」云云，核與本件異議案無關；原告對於其起
        訴理由第一項所載內容顯有記載錯誤或校對不實之失，該項起訴理由要無可
        採。
      2.原告起訴理由指稱系爭案與引證一、二之結構型態相同云云乙節，並非真實
        。如系爭案專利說明書所載，系爭案之創作目的係在使置於上層之置物籃可
        輕易由任意側平拉移動，而達到堆疊搬運方便且不受堆疊空間限制；反觀，
        引證一、二之創作目的皆係為使盛物籃或置放籃疊高時具有更高之穩定性，
        並使其更具有更佳之耐用性、而達到延長使用壽命之目的；因此，系爭案為
        達成前述不同於引證一、二之創作目的，其申請據為專利特徵係在於「該凸
        垣211之高度較補強肋條212為高，且該凸垣211相對提桿於籃體22的置靠處
        凹設形成有淺弧槽213。」藉使當欲搬移置物籃２時，僅需將上層置物籃２
        平拉移動，即可輕易將上層置物籃２搬移下來，而達到平移的目的。然而，
        引證一、二皆未揭示有為達成相同於系爭案創作目的之技術特徵；而原告於
        訴訟理由中所載之比對結果，僅以「將引證一、引證二與系爭案之說明書及
        圖式併置對照，不難發現該系爭案與引證一、引證二有相同之結構型態‧‧
        ‧」等語含糊帶過，適足以證明原告確實無法具體而確切地舉出引證一、二
        與系爭案有何相同之處。
      3.原告起訴理由指稱引證一、二可證明系爭案不具新穎性及進步性乙節，顯無
        理由：
        (1)原告稱「系爭案之置物籃籃體兩側樞設有提桿（相當於引證一、二之荷載
          桿及疊掣鐵桿），該提桿係可翻轉置靠於籃體頂緣上之結構為習知技藝‧
          ‧‧」云云，顯係無的放矢。蓋系爭案之技術特徵並非在於設置「提桿」
          ，且於置物籃籃體兩側樞設有提桿乃一般置物籃之基本構造，如同引證一
          之籃體兩側設有荷載桿，而引證二於相對位置亦設有疊掣鐵桿；因此，並
          非具有部分相同構件即不具新穎性，否則如引證一、二之專利案又何能同
          時存在？
        (2)再者，引證一、二未揭示如系爭案之底座的凸垣211高於補強肋條212，且
          該凸垣211相對提桿於籃體22的置靠處設有淺弧槽213之技術特徵，已於詳
          述如前，而系爭案藉由此技術特徵，在實際使用中，當兩個以上之置物籃
          ２堆疊置放時，可將下層置物籃２之提桿23相對籃體22翻轉而置靠於籃體
          22頂緣上，使上層置物籃２置放時，下層置物籃２之提桿23可定位於上層
          置物籃２凸垣211的淺弧槽213中，並抵靠於補強肋條212上；且由於該凸
          垣211之高度較補強肋條212為高，而補強肋條212上並無卡槽形成，故當
          置物籃２堆疊置放時，下層置物籃２之提桿23僅係抵觸於上層置物籃２之
          補強肋條212上，而不會深陷於卡槽中，而只需達到定位效果即可；因此
          ，僅需將上層置物籃２平拉移動，即可使下層置物籃２之提桿23順沿著上
          層置物籃２之淺弧槽213的弧面滑出而脫離定位，進而能輕易將上層置物
          籃２搬移下來。反觀，引證一、二在使用上，當欲搬下上層之盛物籃時，
          需先往上提起才可由一側平移搬出，因此堆疊儲放時需於最上層之盛物籃
          頂端預留一可供上提的空間，故其堆疊空間會受限，以致無法彈性利用；
          且若當置放籃堆疊的高度過高，或承載之物料過重時，亦會造成堆疊搬運
          的不便。
        (3)前揭系爭案之構造設計與引證一、二實有明顯的差異，且其所能成之功效
          亦非引證一、二所能達成，原告僅以引證一之兩凹槽27、28及引證二之兩
          凹溝21、側凹部22與系爭案之淺弧槽213之構造略同，即指摘系爭案之構
          造設計與引證一、二相同，實屬無理，要不足採；系爭案確實具創作之新
          穎性，引證一、二不足證明系爭案有違審定當時專利法第九十八條第一項
          第一款及同條第二項之規定，堪可斷定。
      4.原告對於系爭案置物籃之疊放作動方式認事不清：
        再由起訴理由第四項所述可知，原告已承認引證一、二於進行堆疊搬運時，
        必須先將上籃體向上提起，換言之，引證一、二皆需對該上籃體施予向上的
        作用力方可進行；反觀，系爭案進行堆疊搬運時僅需從一側邊平拉上層置物
        籃2，即可使下層置物籃２之提桿23順沿著上層置物籃２之淺弧槽213的弧面
        自然地滑出而脫離定位，而將上層置物籃２拉出來；因此，系爭案係對上層
        置物籃２施予水平的作用力，且藉由其獨有之設計而能進行不同於引證一、
        二之搬運作動方向，進而達成前述引證一、二所無法達成之功效，乃事理俱
        明，不容原告再度強指系爭案有與引證一、二相同之向上提起動作，而為系
        爭案不具專利性之論據。
      5.系爭案所示之圖例構形不影響其申請專利範圍所記載之實質內容：
        起訴理由第五項所載「系爭案之第六圖及第七圖所示之淺弧槽與提桿之接觸
        面積小於淺弧槽之大小，因此當堆疊後之籃體受到外力之影響，容易使籃體
        產生側向晃動的現象‧‧‧」云云，顯非有理；蓋圖例線條之差異並不影響
        申請專利範圍所記載之實質內容，或許以系爭案圖式所示之構造在實施時無
        法達成最佳的使用狀態；然而在實際製造上，可依專利說明書所載之內容製
        成最佳使用效能之製品，此僅係製品加工時線條的掌握是否得當而已；倘如
        原告所誇稱必須將系爭案之「淺弧槽」的深度增加到如引證一之凹槽或引證
        二之凹溝的構形，則當然無法達成穩定疊置、堆疊搬運方便及不受堆疊空間
        限制之創作目的；因此，原告指稱系爭案圖式所示之淺弧槽與提桿之接觸面
        積小於淺弧槽之大小，而有使籃體晃動或翻倒之虞，顯係多慮；且主觀推論
        改善問題之方法，惟有參照引證一、二之技術乙途，意欲將系爭案與引證一
        、二之技術混為一談，更是荒謬無理。
      6.綜上所陳，系爭「置物籃之改良構造」新型專利案確實未違反審定當時專利
        法第九十八條第一項第一、二款及同條第二項等規定，被告為異議不成立之
        處分應無違誤，訴願決定遞予維持亦無不合，敬請判決駁回原告之訴，以維
        參加人權益。
    理  由
甲、程序方面
    本件原告呂東實業股份有限公司經受合法通知，未於言詞辯論期日到場，核無行
    政訴訟法第二百十八條準用民事訴訟法第三百八十六條各款所列情形，爰依被告
    之聲請由其一造辯論而為判決。
乙、實體方面
一、按凡對物品之形狀、構造或裝置之創作或改良，而可供產業上利用者，得依法取
    得新型專利，為系爭專利核准審定時專利法第九十七條暨第九十八條第一項所規
    定。而公告中之新型，任何人認有違反前揭專利法第九十七條至第九十九條規定
    者，依法得自公告之日起三個月內，備具異議書，附具證明文件，向專利專責機
    關提起異議。從而，系爭專利有無違反專利法情事而應不予專利，依法應由異議
    人附具證據證明之，倘其證據不足以證明系爭專利有違專利法之規定，自應為異
    議不成立之處分。
二、本件系爭第00000000號「置物籃之改良構造」新型專利案，主要係包含
    有一底座，一由底座延伸形成之籃體，以及樞設於籃體兩側之提桿等構件；其中
    ，該底座及籃體上開設有多數開孔，同時，該底座之周緣形成有凸垣，底面則形
    成有多數補強肋條，並令該等提桿可相對籃體翻轉而置靠於籃體之頂緣上；其特
    徵在於：該凸垣之高度較補強肋條為高，且該凸垣相對提桿於籃體的置靠處凹設
    形成有淺弧槽者。原告等所舉異議證據包括：異議證據一係七十九年二月二十一
    日審定公告之第00000000號「盛物籃之改良構造」新型專利案（即引證
    一）；附件二係系爭案與引證一之結構比較圖；證據二係八十六年七月一日審定
    公告之第00000000號「蛋架置放籃之構造改良」新型專利案（即引證二
    ）；附件三係系爭案與引證二之圖式比較；證據三係POULTRY INTERNATIONAL─
    JANUARY一九七六年之PLASSON雜誌（即引證三）；證據四係豐田合成株式會社一
    九八七年十月份目錄（即引證四）；證據五係日商．三甲株式會社一九八四年五
    月份目錄（即引證五）。案經被告審查，認：引證一之盛物籃之四周面板，中央
    接近上端處分別設有相對之把手孔與標示板，並且於籃子兩外側上緣各樞設一可
    任意翻轉之荷載桿，以便籃子疊高隔絕物品被壓著之用，其特徵在於該二荷載桿
    往上翻轉後之相對籃底位置設二可容納荷載桿之凹槽，並且該把手、孔、標示板
    與四周角板之兩側皆設有直立凹條；引證二之置放籃之上方兩外側各樞接一疊掣
    鐵桿，而疊掣鐵桿中央呈具為一納凹部，且納凹部兩外緣各為一側彎部，疊掣鐵
    桿得向上翻轉，且翻轉後其納凹部適擺置於籃體之頂端內部，以供上方籃體之底
    側疊掣，而其特徵係在：置放籃之底側對應下方置放籃之疊掣鐵桿而成型有橫向
    突肋，且突肋底端成型一凹溝，並適可供疊掣鐵桿之納凹部嵌掣，另突肋之凹溝
    兩側續向外成型有一側凹部，且待與疊掣鐵桿嵌掣時，側凹部恰嵌定於疊掣鐵桿
    之納凹部外緣之側彎部而可穩固定位者；系爭專利之置物籃與引證一之盛物籃、
    引證二之蛋架置放籃及習知置物籃雖皆於籃底設有淺弧槽（引證一為凹槽、引證
    二為凹溝、系爭專利之習知置物籃為卡槽），供樞設於籃體兩側之提桿（引證一
    為荷載桿、引證二為疊掣鐵桿）嵌掣定位，使籃體可穩固堆疊，但系爭專利之淺
    弧槽係呈淺弧形，使置於上層之置物籃可由側面平拉移動，具有方便堆疊搬運及
    增加堆疊空間之功效；而引證一之凹槽、引證二之凹溝、系爭專利之習知置物籃
    之卡槽並未界定為淺弧形，其主要係以穩固堆疊籃體為目的，籃體不能由側面平
    拉移動，不具有方便堆疊搬運及增加堆疊空間之功效，系爭專利具新穎性、進步
    性。又引證三、四、五之置物籃籃底所設之凹槽係用於嵌掣定位疊掣鐵桿，以穩
    固堆疊之籃體，其與系爭專利籃底所設之淺弧槽不同，系爭專利籃底所設之淺弧
    槽除具穩固堆疊籃體外，尚可由側面平拉移動籃體，具有方便堆疊搬運及增加堆
    疊空間功效，故系爭專利仍具新穎性、進步性，乃為異議不成立之處分。原告不
    服，依序提起訴願、行政訴訟，兩造及參加人之主張，各如事實欄所載，其爭點
    厥為系爭專利是否違反核准審定時專利法第九十八條第一項第一款及第二項之規
    定？
三、經查，系爭案依其專利說明書所載，其創作目的係在使置於上層之置物籃可輕易
    由任意側平拉移動，而達到堆疊搬運方便且不受堆疊空間限制；反觀，引證一、
    二之創作目的皆係為使盛物籃或置放籃疊高時具有更高之穩定性，並使其更具有
    更佳之耐用性、而達到延長使用壽命之目的。因此，系爭專利為達成前述不同於
    引證一、二之創作目的，其申請據為專利特徵係在於「該凸垣之高度較補強肋條
    為高，且該凸垣相對提桿於籃體的置靠處凹設形成有淺弧槽。」藉使當欲搬移置
    物籃時，僅需將上層置物籃平拉移動，即可輕易將上層置物籃搬移下來，而達到
    平移的目的；詳言之，在實際使用中，當兩個以上之置物籃堆疊置放時，可將下
    層置物籃之提桿相對籃體翻轉而置靠於籃體頂緣上，使上層置物籃置放時，下層
    置物籃之提桿可定位於上層置物籃凸垣的淺弧槽中，並抵靠於補強肋條上；且由
    於該凸垣之高度較補強肋條為高，而補強肋條上並無卡槽形成，故當置物籃堆疊
    置放時，下層置物籃之提桿僅係抵觸於上層置物籃之補強肋條上，而不會深陷於
    卡槽中，而只需達到定位效果即可；因此，僅需將上層置物籃平拉移動，即可使
    下層置物籃之提桿順沿著上層置物籃之淺弧槽的弧面滑出而脫離定位，進而能輕
    易將上層置物籃搬移下來。反觀，引證一、二在使用上，當欲搬下上層之盛物籃
    時，需先往上提起才可由一側平移搬出，因此堆疊儲放時需於最上層之盛物籃頂
    端預留一可供上提的空間，故其堆疊空間會受限，以致無法彈性利用；且若當置
    放籃堆疊的高度過高，或承載之物料過重時，亦會造成堆疊搬運的不便。足見系
    爭專利之構造設計，與引證一、二實有明顯的差異，且其所能成之功效亦非引證
    一、二所能達成，原告僅以引證一之兩凹槽及引證二之兩凹溝、側凹部與系爭案
    之淺弧槽之構造略同，即指摘系爭案之構造設計與引證一、二相同，實不足採；
    系爭專利確實具創作之新穎性及功效之進步性，引證一、二不足證明系爭案有違
    審定當時專利法第九十八條第一項第一款及同條第二項之規定，堪可斷定。至於
    原告訴稱系爭專利之淺弧槽深度不足，定位效果不佳，不具實用性乙節；查系爭
    專利之創作目的，乃達到堆疊搬運方便且不受堆疊空間限制；此與引證一、二以
    穩固堆疊籃體（定位效果）之創作目的，各有不同，已如前述，自難謂何者較具
    實用性，更難執此否定系爭專利之實用性。另原告訴稱引證一、二中具有凹槽之
    籃體，長期使用結果，直角凹槽之端緣與提桿產生摩擦，逐漸產生變形，亦會形
    成如系爭案之淺弧槽形式乙節；查引證一、二之直角凹槽，縱長期使用摩擦而形
    成淺弧狀，亦不可能形成如系爭專利「凸垣之高度較補強肋條為高」之形狀，其
    無法與系爭專利相比擬，至為灼然。綜上所述，系爭專利確實未違反審定當時專
    利法第九十八條第一項第一款及第二項之規定，被告為本件異議不成立之處分，
    洵無違誤，訴願決定予以維持，亦無不合。原告仍執前詞，訴請撤銷，為無理由
    ，應予駁回。
丙、據上論結，本件原告之訴為無理由，依行政訴訟法第九十八條第三項前段、第二
    百十八條、第一百零四條、民事訴訟法第三百八十五條第一項前段、第八十五條
    第一項前段，判決如主文。
中      華      民      國    九十二    年     十二     月      十      日
                           臺 北 高 等 行 政 法 院  第二庭
                                             審判長 法  官  徐瑞晃
                                                    法  官  蕭惠芳
                                                    法  官  李得灶
右為正本係照原本作成。
如不服本判決，應於送達後二十日內向本院提出上訴狀並表明上訴理由，如於本判決
宣示後送達前提起上訴者，應於判決送達後二十日內補提上訴理由書（須按他造人數
附繕本）。
中      華      民      國    九十二    年     十二     月     十六     日
                                                    書記官  陳清容


司法院資訊處製作；財團法人民間司法改革基金會備份。
